【裁判字號】    89,自更,2
【裁判日期】    890424
【裁判案由】    違反專利法
【裁判全文】
臺灣臺南地方法院刑事判決                            八十九年度自更字第二號
    自  訴  人  丙○○
    代  理  人  方文賢律師
                黃榮坤律師
    被      告  甲○○
    被      告  乙○○
右列被告因違反專利法案件，經自訴人提起自訴 (八十八年度自字第三一八號)，嗣
經台灣高等法院台南分院發回更審 (八十八年度上易字第四０七七號)及台灣台中地
方法院檢察署移送併辦(八十八年度偵字第一六二四一號)，本院判決如左：
    主  文
甲○○無罪。
乙○○自訴不受理。
    理  由
壹、自訴意旨略以：自訴人丙○○為新型專利「電子兩用式沖泡裝置」（註：八十五
    年十一月二十日申請，申請案號：00000000號，已由經濟部中央標準局
    於八十七年八月十一日在專利公報公告，公告編號：三三八三０三號）之（暫准
    ）專利權人，依專利法第一百條所定，該新型專利經審定公告後，業已暫准發生
    專利權之效力。而自訴人於近日間發現有由被告甲○○所營之「亞拓電器股份有
    限公司」（下稱亞拓公司）產製之「搖滾咖啡茶開飲機」（型號ＣＥ－２０００
    Ａ，下稱『亞拓開飲機』），及被告乙○○所營之「國能家電股份有限公司」
    （下稱國能公司）產製之「搖滾咖啡茶泡茶溫熱飲機」（型號ＫＴ－８３０Ａ，
    下稱『國騰開飲機』），陳列、販賣於市面。按該些開飲機具有自訴人前揭新型
    專利「申請專利範圍」所載之特徵，應屬侵害自訴人前揭新型專利權所製成之物
    品。自訴人因之即以存證信函通知被告等停止製造、販售等侵害自訴人前揭新型
    專利權之行為，詎被告等於接獲自訴人該書面通知後，竟為圖謀利益，仍連續製
    造、販賣如故。嗣仍由自訴人委人於八十八年五月三十一日、六月二十六日在址
    設台南市○○路○段一一０號之「燦坤實業股份有限公司民族分公司」購得亞拓
    開飲機及於八十八年七月八日在址設台南市○○路○段一六四號之一「第一電子
    專賣店」購得『國騰開飲機』。是被告等所為，實已嚴重侵及自訴人前揭新型專
    利權。又追加自訴意旨略以：自訴人亦為發明專利「磁力式免動力運轉裝置」（
    專利權號數：發明第０九三二九五號）之專利權人，於八十八年六月間，亦發現
    在址設台南市○○路一六二號之「新光三越百貨公司台南分公司」正陳列、販售
    有被告甲○○所營「亞拓電器股份有限公司」所產製之『ＦＣＥ  －１４Ｎ』型
    箱扇，查該型箱扇內所裝置之馬達，乃具有自訴人前揭發明專利之『申請專利範
    圍』所載之特徵，顯為侵害自訴人前揭發明專利權。認甲○○犯有專利法第一百
    二十三條、第一百二十四條、第一百二十五條、第一百二十七條、第一百二十八
    條罪嫌，乙○○犯有專利法第一百二十五條、第一百二十八條罪嫌。
貳、甲○○無罪部分
一、按犯罪事實應依證據認定之，無證據不得推定其犯罪事實；又不能證明被告犯罪
    者，即應諭知無罪之判決，刑事訴訟法第一百五十四條、第三百零一條第一項分
    別定有明文。
二、本件自訴人認被告甲○○涉有違反專利法罪嫌，無非以上揭事實，業據自訴人指
    證明確，且有專利代理人製作之專利侵害鑑定報告等資為依據。
三、訊據被告甲○○堅決否認有右揭犯行，辯稱：其販售之「搖滾咖啡茶開飲機」（
    型號ＣＥ－２０００Ａ），係根據第三人蔡德萬取得新型專利註冊之第一三九一
    三五號「飲水供應器結構 (一)」及新型第一三二六三二號「飲水供應器結構 (
    二)」授權國能公司製造，有專利授權書可證；而『ＦＣＥ－１４Ｎ』型箱扇內
    所裝置之馬達，與自訴人發明專利之馬達其運轉原理並不相同，並無侵害自訴人
    之專利權等語。
四、經查：
(一)型號ＣＥ－２０００Ａ開飲機部分
  (1)自訴人之自訴，係以使被告受刑事訴追為目的，是其陳述是否與事實相符，仍應
    調查其他證據以資審認，最高法院五十二年度台上字第一三００號判例可資參照
    。
  (2)查本件自訴人自訴被告甲○○販售之「搖滾咖啡茶開飲機」（型號ＣＥ－２００
    ０Ａ），係委託國能公司代工製造，其與本件自訴人自訴被告乙○○販售之
    KT-830A開飲機係屬相同機型，二機型之間差別僅在KT-830A開飲機為全自動機種
    ，加入生水電磁閥自動隔離生水，煮沸後電磁閥自動打開；而型號ＣＥ－２００
    ０Ａ開飲機為手動止水閥機種，加入生水時需關閉止水閥，煮沸後打開止水閥方
    可出水，業據國能公司具狀陳述明確，並有委託製造合約書在卷可稽，並為自訴
    人所是認，是型號ＣＥ－２０００Ａ開飲機是否侵害自訴人專利權，其判斷標準
    即與型號KT-830A開飲機相同，應堪認定。
  (3)按稱新型者，謂對物品之形狀、構造或裝置之創作或改良，專利法第九十七條著
    有規定。其與發明專利之不同在於，前者重於物品之形狀、構造或裝置之新穎
    性，至於功能之首創性，尚非新型專利之必要條件，最高法院七十九年度台上字
    第一七七號判決可資參照，是判斷發明專利是否受侵害之全要件原則及均等論等
    ( 按依實務判斷發明專利侵害所適用之「全要件原則」 (根據此一原則，倘若證
    物未具備專利發明之所有要件，亦即只要有一個以上要件欠缺便不侵害專利，即
    假設專利發明之構成要件為A+B+C，而另一物之構成要件為X+Y+Z，倘若A=X、B=Y
    、C=Z則屬侵害，三個等式中有一個以上成為不等式，則為不侵害，見律師雜誌
    第二三七期，黃文儀著「專利要件與專利權範圍」一文)及「均等論」 (即根據
    全要件原則，初步判斷為不侵害專利之物，並不能以此作為專利侵害判斷之最後
    結論，如前述A=X、B=Y、C不等於Z之場合，仍需再就C與Z兩要件探討是否為均等
    物，倘若以實質相同的方式，具有實質相同的機能，產生實質相同的效果或當兩
    要件之間的代替性為該行業所熟知時，兩者即為均等物，反之則否，見前述黃文
    儀一文))，於判斷新型專利是否被侵害之案件中，即無適用之餘地。又按新型專
    利所應用之手段，縱令在原理上並非前所未有之創新，而係習用技術，若其空間
    形態係屬創新，並能產生一新作用或增進該物品某種功效時，即符合新型專利之
    要件」；「新型專利固亦須合於實用之原則，惟此所謂實用，與創作專利必須具
    有工業上價值者又有不同，新型之創作，如能較原有物品在形狀、構造或裝置上
    更具有特殊之效能者，即可認為合於實用之原則」，行政法院六十八年八月十六
    日判字第四九九號判決亦可參照。查自訴人所有電子兩用式沖泡裝置新型專利與
    被告所有之相同產品其功能上雖屬相同 (見自訴人所提專利代理人鑑定報告)，
    然在機嘴及濾網，兩種技術上有完全不同之構造，就全要件原則判定評比不同，
    兩種技術有不同構造想法，有自訴人提出之專利代理人鑑定報告可參，是不能輕
    易認定兩種技術為等效機構；且被告販售之開飲機並無自訴人新型專利範圍界定
    的：「內膽：上端設一導氣孔，下端設一導水孔... 」、「通管：其內側為導氣
    管及導水管.... 且設有切換開關」、「開水依... 導水管... 排出，或以切換
    開關切換，蒸氣依... 導氣管... 排出，或以切換開關全開，開水與蒸氣同時排
    出」、「... 使開飲機或熱水瓶兼具蒸氣沖泡... 」之各項結構特徵，有八十八
    年度自字第三一八號卷附之國立中興大學鑑定報告，亦採相同意見，並有被告及
    自訴人產品之專利公報在卷可證。故被告產品之空間形態係屬創新，能較原有物
    品在形狀、構造或裝置上更具有特殊之效能，合於實用之原則，是被告產品並未
    侵害自訴人新型專利，應可認定。
(二)『ＦＣＥ－１４Ｎ』型箱扇內馬達部分
１、被告甲○○販售之『ＦＣＥ－１４Ｎ』型箱扇，為樺昌興業股份有限公司 (下稱
    樺昌公司)所製造，業據樺昌公司具狀陳述明確，而『ＦＣＥ－１４Ｎ』型箱扇
    其內之馬達，其學名為「感應電動機」，其運轉原理為：定子周圍鐵槽內繞有漆
    包銅線，轉子部分採用鼠籠式轉子，定子部分接受電能，產生電磁因而感應轉子
    運轉，有樺昌公司函附卷可稽。而自訴人之發明專利「磁力式免動力運轉裝置」
    其原理則為：利用永久磁鐵分別固定於定自及轉子上，利用磁鐵N、S極相吸相斥
    原理，無須外加能源或動力，進而運轉，有自訴人提出之其產品專利公報附卷可
    證，是兩種馬達最大不同點即一需借助電力，一則免動力，是二者顯為不同之產
    品，應可認定。
2、再查被告甲○○販售之『ＦＣＥ－１４Ｎ』型箱扇馬達 (下稱「系爭馬達」)是否
   屬於系爭專利的等效手段之替代的方法，只要觀察「系爭馬達」在未通電的狀態
   下是否可以運轉即可得知。因為自訴人之專利既然主張其不需施加外部動力即可
   運轉，而且也因為此種效果受到經濟部中央標準局之審查委員之認同，而核准其
   發明專利權，其所謂的效果就是在於「免動力即可產生加速運轉」此點。如果「
   系爭馬達」在未輸入電能（無動力）的狀態下，不能產生加速運轉的話，則證明
   「被告洗衣機馬達」根本無法達到自訴人主張的「免動力即可產生加速運轉」同
   等效果，又如何被視為等效手段之替代﹖況查，根據經部中央標準局於八十五年
   元月發行的專利侵害鑑定基準等六十九頁所載的鑑定基本準則，其第(二)部份的「
   作用效果之原則」第一規定「技術範圍基於申請專利範圍
   （CLAIM）作解釋時，待鑑定樣品之技術內容，雖落入於其專利案之申請專利範圍
   內，惟實質上未能達成如其所載之特殊作用效果者，則應不屬於該專利案之技術
   範圍內」。因此「系爭馬達」既然無法達成自訴人專利所聲稱的「免動力即可產
   生加速運轉」的特殊作用效果，自不屬於該專利案之技術範圍內。
3、自訴人又稱「‧‧‧疏略自訴人本件發明專利係屬「馬達運轉方法」之方法發明
   ，應在馬達運轉方法之異同作比較，而竟在兩者構件作鉅細靡遺之比對‧‧‧」
   云云，並以其提出之專利代理人鑑定報告為依據。惟查依我國專利法第五十六條
   第三項規定「發明專利權範圍，以說明書所載之申請專利範圍為準。必要時，得
   審酌說明書及圖式」，查自訴人本件發明專利的名稱為「磁力式免動力運轉裝置
   」已經明白揭示出其為「裝置發明」而非「方法發明」，且其申請專利範圍的第
   一項第五項的申請標的均為「磁力式免動力運轉裝置」（見自訴人提出之八十六
   年九月一日中華民國專利公報中自訴人申請專利範圍所載），其特徵皆在於該磁
   力式免動力運轉裝置的各個構成要件的結構與形狀之描述，並非所謂的「方法發
   明」。如今專利權人卻主張其發明係屬馬達運轉方法之創新發明，顯然與事實不
   符。再者，自訴人稱「‧‧‧其發明乃屬馬達運轉方法之創新發明，有別於傳統
   或一般馬達之運轉方法‧‧‧」云云。惟自訴人既然主張其馬達係有別於傳統或
   一般馬達之運轉方法，又如何能證明利用傳統或一般馬達之習知技術，通電產生
   磁力以進行運轉之被告「系爭馬達」也包含在其專利權的範圍之內﹖故自訴人之
   主張前後顯有矛盾之處。
4、自訴人再稱：「‧‧‧即縱無整鈕，亦僅是馬達持續不斷旋轉運轉而已。是該調
   整鈕之裝置乃屬自訴人發明專利非必要技術構成‧‧‧」云云。惟查根據經濟部
   中央標準局於八十五年元月發行的專利侵害鑑定基準第五十一頁所載的記載要點
   之意義（被證四），其第(一)部份的關於「構成之必要技術內容、特點」規定「‧
   ‧‧例如獲准專利之發明，其獨立項所載發明構成之必要技術內容、特點為Ａ、
   Ｂ、Ｃ及Ｄ，專利權人就不能主張其中之Ｄ非為其發明構成之必要技術內容、特
   點。換言之，即專利權人不能將構成之必要技術內容、特點解釋為僅是Ａ、Ｂ、
   Ｃ三者。因為如准專利權人如此解釋，將擴大其申請專利範圍。」今專利人聲請
   專利範圍之獨立項既載明「‧‧‧係由座體、定子、轉子及調整鈕合而成‧‧‧
   」，自訴人即不能將其專利構成必要之點解釋成僅是「座體」、「定子」及「轉
   子」三者，而認「調整鈕」乃屬必要技術構成。核自訴人所為，顯已不當擴大其
   專利申請範圍，亦堪認定。
五、據上所陳，參互印證，被告販售之本案產品與自訴人之專利產品間並不相同，自
    訴人之指述既多所不實，自不得僅憑被告販賣有上揭商品，認定被告確有違反專
    利法之犯行，被告所辯，洵堪採信。本件依調查所得證據尚不足以證明被告確有
    違反專利法之犯行，此外復查無其他積極證據足資證明被告有右述犯行，揆諸首
    開說明，犯罪尚屬不能證明，應為無罪之諭知。
參、乙○○自訴不受理部分
一、按告訴乃論之罪，其告訴應自得為告訴之人知悉犯人之時起，於六個月內為之；
    又告訴或請求乃論之罪，已不得為告訴或請求者，不得再行自訴，又不得提起自
    訴而提起者，應諭知不受理之判決，刑事訴訟法第二百三十七條第一項、第三百
    二十二條、第三百三十四條定有明文。
二、經查本件自訴人自訴被告乙○○於八十八年六月二十六日販賣侵害自訴人專利權
    之「搖滾咖啡茶泡茶溫熱飲機」（型號ＫＴ－８３０Ａ)，所涉違反專利權法罪
    ，依專利法第一百三十一條第一項之規定須告訴乃論，然查實則自訴人早於八十
    七年十二月八日即知悉被告乙○○販售涉嫌侵害其專利之前述產品，有自訴人八
    十七年十二月八日對被告乙○○發出之台南市○○○○路第三十七支局第四三三
    號存證信函附於八十八年度自字第三一八號自訴人自訴狀後可稽，而自訴人遲至
    八十八年七月十五日，始向本法院提出自訴，有自訴狀首頁收案日期戮章可憑，
    己逾上述告訴期間，揆諸前揭說明，應為不受理判決。
據上論斷，應依刑事訴訟法第三百四十三條、第三百三十四條、第三百零一條第一項
，判決如主文。
中    華    民    國      八十九    年      四        月    二十四      日
                              臺灣臺南地方法院刑事第一庭
                                  法  官 石家禎
右正本證明與原本無異
如不服本判決應於送達後十日內向本院提出上訴狀
                                  書記官 葉東平
中    華民    國      八十九    年      四        月     二十四     日


司法院資訊處製作；財團法人民間司法改革基金會備份。
